【裁判字號】    90,判,2362
【裁判日期】    901213
【裁判案由】    贈與稅
【裁判全文】
最  高  行  政  法  院  判  決                    九十年度判字第二三六二號
    原      告  甲○○
    訴訟代理人  乙○○
    被      告  財政部臺北市國稅局
    代  表  人  張盛和
右當事人間因贈與稅事件，原告不服行政院中華民國八十九年三月一日台八十九訴字
第○六一二五號再訴願決定，提起行政訴訟。本院判決如左：
    主  文
原告之訴駁回。
訴訟費用由原告負擔。
    事  實
緣原告與其祖母林招、子林威呈及聯興股份有限公司（以下簡稱聯興公司）等共同提
供土地與揚昇建設股份有限公司（以下簡稱揚昇公司）合建分屋，於民國八十一年十
月十二日取得使用執照。被告以原告、林招、林威呈及聯興公司共分得房屋台北市○
○○路○段七十號一樓、二樓、九樓、六十八號九樓房屋、六十八號、七十號之地下
一樓持分、地下二樓持分及台北市○○段○○段六三一地號土地持分，依計算結果，
移轉登記於林招、林威呈及聯興公司名下者相對增加，原告所分得者較應分得部分相
對減少，以其涉及贈與情事，通知原告辦理贈與稅申報，原告亦如期申報，被告乃按
計算之差額核定贈與額新台幣（下同）一八、四一七、九○四元，併計算前次贈與額
四五○、○○○元，核定贈與總額為一八、八六七、九○四元，贈與淨額為一八、四
一七、九○四元，原告不服，申經復查結果，除准予追減贈與額一一、二四三元之外
，其餘未准變更，原告猶未甘服，提起一再訴願，遞遭決定駁回，遂提起行政訴訟。
茲摘兩造訴辯意旨於次：
原告起訴意旨略謂：一、所謂「合建分屋」係指由建方提供資金，地主提供土地，雙
方合作建屋，並就其分得部分各以自己名義登記為起造人，而於興建完成後按約定比
例由雙方分配房屋應計之土地持分，並各自擁有，以供日後自用或轉租或銷售之用。
此種房地互易之法律關係，因涉及產權價值之取得及付出，在正常一般交易過程中，
必然參酌房地產之市場價值以作為交換時計算之依據；而各個地主與建設公司之間之
互易行為因牽涉到個人的權益及財富的增減，必然也會堅持各自所信賴的公平市場價
格，再透過磋商、討價還價之程序，最後取得共識而達成協議。此時地主與建設公司
之間房屋及土地之互易基礎仍然是以協商後的市場價值為標準，絕非如被告在核課贈
與稅時，堅持以公告現值為基準，因為眾所皆知，土地公告現值只是土地移轉時計算
課徵土地增值稅之標準，而房屋評定現值則為課徵房屋稅或於房屋產權移轉時課徵契
稅之依據。前述土地公告現值及房屋評定現值，其價格與公正客觀的市場價值絕不能
劃上等號。二、由資料顯示被告以原告提供土地之比率佔本案全部土地之百分之六十
八點二，惟換入房屋之價值（以公告現值核算）只有百分之三十，認定原告有高達一
八、四一七、九○四元之贈與事件，茲經深入瞭解發現被告的核定過程是由不知房地
產行業特性的外行稅務員所作出，其核課贈與稅的法理基礎完全是經不起考驗的。對
於稍有社會經驗的社會人士來看，一樓房屋的單位房價一定比二樓及以上樓層的單價
來得高；而二樓的單價也會比上面樓層的單價高，此為普通的常識，何以被告的查核
人員不懂，而訴願決定機關，在審查原告提出的訴願申請，積壓多年，但是只照抄復
查決定的結論，予以駁回，再訴願決定機關亦復如此，以「贈與價值之核定，土地以
公告現值為準，房屋以評定價格為準，所舉宏大公司（即宏大不動產鑑定顧問公司，
以下同）之鑑定報告，尚不得執為本案核定贈與價值之論據」為理由，遽予駁回。訴
願及再訴願決定機關從不思考政府公布「公告現值」之用意何在？該公告及評定現值
是否代表該房屋及土地真正的價值？因為在房地互易交換之時，雙方或多方當事人所
參酌的只有公平市價，而非以公告現值為考量之依據，為更詳細說明，謹列示被告引
公告現值為價格之錯誤示範之數值如下：（一）一樓房屋每坪之價值（以評定現值計
）只有五五、九二八元，而二樓單價為四三、八○七元，九樓為四四、八七一元，被
告以此數字為核定贈與稅之數據，其所代表之意義作何解釋？是真的代表該房屋的價
值嗎？被告之原查及訴願決定機關之財稅專業人士作出處分及決定實在過於草率及馬
虎。（二）不論以「地主與建方合議之市價」或由「宏大不動產公司鑑價報告」之數
據來判論，其一樓每坪單價遠遠高過二樓及九樓之價格，確實反映房地產公平市價之
一面。倘若以加權平均之觀念來衡量，經計算後其平均值約為四：一．六：一（一樓
每坪單價：二樓每坪單價：九樓每坪單價），以此一約當比例作為與地主交換房地及
地主間之產權取得，才是符合市場功能之機制，否則讓分得高單價一樓或二樓的地主
佔盡便宜，也不符公平原則（三）由宏大公司所出具的鑑價報告第十四至第十八頁所
列舉的十四個案例，可供作為八十一年間公平房屋市價之參考數據。該報告搜集自八
十一年六月至八十二年之間，共有十四個實際成交及公開預售之案例，該案例與本案
有絕對的關聯性，因所在地的地理位置皆在本案標的物台北市○○○路○段之附近，
且均屬純辦公大樓。根據前揭資料，且參酌相同大樓結構、地段、用途之建物價，可
獲得之房屋市價資訊為：一樓每坪一四三萬至一九五萬元之間、二樓每坪五十五萬至
七十萬元之間、九樓每坪四十五萬元、地下室平面式車位每個二一○萬至二四○萬元
之間。因此，不論以地主與建方之合議市價或以宏大公司之鑑價市價為依據，原告換
出百分之六十八點二之土地，卻有換入百分之五十二點八或百分之五十點六之房屋，
其誤差實際上確為無心之過，且絕無蓄意逃漏贈與之情事。如有也僅是輕微的犯錯（
如換出六八點二％之土地，卻換入五二點八％等值之房屋），而非如被告所核定的鉅
額逃漏。三、據前所述，被告核定原告因減少分得房屋之價值一八、四一七、九○四
元，而認定有贈與行為。依常理推論，當事人間之贈與行為，通常是當事人對兒女為
贈與，以規避日後鉅額遺產稅之負擔，絕少有子女對父母為贈與之情事，尤其是原告
之母親林招，出生於民國四年，且在原告與建設公司簽訂合建契約之行為時，即八十
一年，其已達七十七歲高齡。在此客觀之環境下，怎會有如此愚笨的納稅人會作出反
利益輸送之行徑（不贈與給兒子財產，反而贈與給母親，真是荒唐？），其不合邏輯
及不合財富分配之思維，不言而喻。四、查本案被告爰引遺產及贈與稅法有關之論據
，有違實質課稅之公平原則，依司法院釋字第四二○號解釋，課徵稅捐標的之經濟價
值必須列入考量且實質課稅之公平原則必須遵守。本案被告以公告及評定現值作為換
出土地及換入房屋之價值，以供作為核定贈與金額之依據。查房地產之經濟價值，在
建築投資業與地主決定合建分屋之時自有其以公平市價為計算之理論及實務基礎，其
經濟上之義處自含併入考量，否則必將嚴重的扭曲正常商業活動下的商業結果。再者
，依實質課稅的公平原則，須有實質利得才有其應負擔的稅負，且該財稅體系必須符
合公平分配原則，如此不但可以滿足人民對租稅公平的期望，且亦不至於招致民怨，
而引發不必要的抗爭。又當法律形式條文規定對納稅人不利，而實質經濟效果對納稅
人有利，此時稅捐稽徵機關即應就實質面來課稅，以減輕納稅人的負擔，如果是反面
的，則稅捐稽徵機關選擇性適用實質課稅原則就有問題。原告主張有實質利得即應課
稅，但對於爰引不正確的法律條文來核課人民的稅捐的行為，絕對抗爭到底，因為我
國憲法第十九條規定：「人民有依法律納稅之義務」其立法目的為，人民為國家之構
成分子，負有支持國家經濟經費，俾國家得以存立發展之義務，租稅之徵收，既為國
家經費之主要來源，故人民有納稅之義務，惟不得聽由法令任意為之，傷及人民權利
，俾合於正義與公平，請判決撤銷一再訴願決定及原處分等語。
被告答辯意旨略謂：一、按「凡經常居住中華民國境內之中華民國國民，就其在中華
民國境內或境外之財產為贈與者，應依本法規定，課徵贈與稅。」「本法稱贈與，指
財產所有人以自己之財產無償給予他人，經他人允受而生效力之行為。」及「遺產及
贈與財產價值之計算，以被繼承人死亡時或贈與人贈與時之時價為準．．．前項所稱
時價，土地以公告土地現值或評定標準價格為準；房屋以評定標準價格為準。」分別
為行為時遺產及贈與稅法第三條第一項、第四條第二項及第十條第一項前段及第二項
所明定。二、本件原告及其祖母林昭、其子林威呈及聯興公司提供原持有之臺北市○
○段○○段六二四地號土地予揚昇公司合建分屋。原核定以彼等原持有土地所減少持
分之土地公告現值減去新分得土地持分之公告現值之餘額為基礎，亦即依彼等持有土
地公告現值減少之比例，計算彼等應分得房屋與實際分得房屋評定價格之差額，原告
所分得者減少一八、四一七、九○四元，林昭增加八、九三九、六九○元，林威呈增
加八○二、四八三元，聯興公司增加八、六五七、七三一元，因原告所分得者減少，
而其他三人所分得者相對增加，乃認定原告涉及贈與情事，核定贈與額一八、四一七
、九○四元。三、原告主張合建減少土地價值與分得房地價值相當，無贈與情事，並
提供宏大公司勘驗價值報告，惟查勘驗價值報告係該公司於八十六年九月十七日就當
時區域環境、不動產情形作為勘估基礎，尚不得作為本件交換時（八十一年度）價值
認定之證明，惟被告復查時經重行計算結果，原告所分得者減少一八、四○六、六六
一元，其餘三人增加計一八、四○六、六六一元（林昭增加八、九四○、五○五元，
林威呈增加八○五、八一二元，聯興公司增加八、六六○、三四五元），乃准予核減
贈與額一一、二四三元，並無不合。又贈與價值之核定，依遺產及贈與稅法第十條規
定，土地以公告土地現值為準，房屋以評定價格為準，所舉宏大公司之鑑定報告，尚
不得執為本案核定贈與價值之論據。亦不牴觸憲法第十九條及司法院釋字第四二○號
解釋，併予陳明，請判決駁回原告之訴等語。
    理  由
按「凡經常居住中華民國境內之中華民國國民，就其在中華民國境內或境外之財產為
贈與者，應依本法規定，課徵贈與稅。」「本法稱贈與，指財產所有人以自己之財產
無償給予他人，經他人允受而生效力之行為。」遺產及贈與財產價值之計算，以被繼
承人死亡時或贈與人贈與時之時價為準，所稱時價，土地以公告土地現值或評定標準
價格為準，房屋以評定標準價格為準，為行為時遺產及贈與稅法第三條第一項、第四
條第二項、第十條第一項前段及第二項所明定。本件被告初查，以原告及其祖母林招
、其子林威呈（按依原處分卷附原告之贈與稅申報書記載，林招與原告為母子關係，
原告與林威呈為祖孫關係）及聯興公司提供原持有台北市○○段○○段六二四地號土
地與揚昇公司合建分屋，交換前後持分及分得房地持分。經以彼等原持有土地所減少
持分之土地公告現值減去新分得土地持分之公告現值之餘額為基礎，亦即依彼等持有
土地公告現值減少之比例，計算彼等應分得房屋與實際分得房屋評定價格之差額，原
告所分得者減少一八、四一七、九○四元，林昭增加八、九三九、六九○元，林威呈
增加八○二、四八三元，聯興公司增加八、六七五、七三一元，因原告所分得者減少
，而其他三人所分得者相對增加，乃認原告涉及贈與情事，核定贈與額一八、四一七
、九○四元。原告不服，以合建減少土地價值與分得房地價值相當，無贈與情事，並
提示宏大公司勘估價值報告，申經復查決定，以勘估價值報告係該公司於八十六年九
月十七日就當時區域環境、不動產情形作為勘估基礎，尚不得作為本件交換時（八十
一年度）價值認定知證明，惟經重行核算結果，原告所分得者減少一八、四○六、六
六一元，其餘三人增加計一八、四○六、六六一元（林昭增加八、九四○、五○五元
、林威呈八○五、八一一元、聯與公司八、六六○、三四五元），乃准予核減贈與額
一一、二四三元。揆諸首揭規定，核非無據，一再訴願決定遞予維持，亦無不合。至
原告起訴主張各節，查贈與財產價值之計算，其為土地、房屋時，以贈與人贈與時之
土地公告現值及房屋之評定價格為準，此為首揭法條所明定。原告所舉宏大公司之勘
驗報告係於八十六年九月十七日根據當時之區域環境、不動產交易情形，作為其勘估
之基礎，不足以反映本件房、地八十一年間贈與時之價格，且非依據土地公告現值及
房屋評定價格作成，自不得據為核定本件不動產贈與價值之依據。原告據以主張其減
少土地價值與分得房屋價值相當，並無贈與情事云云，即不足取。其起訴意旨難謂有
理，應予駁回。
據上論結，本件原告之訴為無理由，爰依行政訴訟法施行法第二條、行政訴訟法第九
十八條第三項前段，判決如主文。
中    華    民    國      九十      年      十二      月      十三      日
                    最 高 行 政 法 院  第 五 庭
                                審 判 長 法  官      廖  政  雄
                                         法  官      趙  永  康
                                         法  官      林  清  祥
                                         法  官      鍾  耀  光
                                         法  官      姜  仁  脩
右  正  本  證  明  與  原  本  無  異
                                         法院書記官  彭  秀  玲
中    華    民    國      九十      年      十二      月      十三      日


司法院資訊處製作；財團法人民間司法改革基金會備份。
